【裁判字號】    97,訴,1664
【裁判日期】    980831
【裁判案由】    確認通行權存在
【裁判全文】
臺灣桃園地方法院民事判決              97年度訴字第1664號
原      告  壬○○
            辛○○
            己○○
共      同
訴訟代理人  陳德義律師
被      告  乙○○
訴訟代理人  甲○○
被      告  丙○○
            丁○○
            戊○○
            庚○○
上四人共同
訴訟代理人  癸○○
上列當事人間請求確認通行權存在事件，於民國98年8 月13日言
詞辯論終結，本院判決如下：
    主  文
確認原告對於被告乙○○所有坐落於桃園縣桃園市○○段第七六
號土地內如附圖所示A 部分面積六十二點四七平方公尺之通行權
存在。
確認原告對於被告丙○○、丁○○、戊○○、庚○○所有坐落於
桃園縣桃園市○○段第78號土地內如附圖所示B 部分面積一一二
點一六平方公尺之通行權存在。
原告其餘之訴駁回。
訴訟費用由被告負擔二分之一，餘由原告負擔。
    事實及理由
壹、程序方面：
一、按訴狀送達後，原告不得將原訴變更或追加他訴。但請求之
    基礎事實同一者、擴張或減縮應受判決事項之聲明，不在此
    限。民事訴訟法第255 條第1 項但書第2 款、第3 款各定有
    明文。本件原告起訴時原係聲明請求：(一)確認原告對於被告
    乙○○所有坐落於桃園縣桃園市○○段第76號土地內如附圖
    所示A 部分面積56平方公尺之通行權存在；(二)確認原告對於
    被告丙○○、丁○○、戊○○、庚○○所有坐落於桃園縣桃
    園市○○段第78號土地內如附圖所示A1部分面積102.33平方
    公尺之通行權存在；(三)被告乙○○應將坐落於桃園縣桃園市
    ○○段第76號土地上之金屬圍籬及門拆除；(四)被告丙○○、
    丁○○、戊○○、庚○○應將坐落於桃園縣桃園市○○段第
    78號土地上之金屬圍籬及門拆除。嗣於98年1 月9 日具狀依
    桃園地政事務所97年11月17日桃測法字第085900號土地複丈
    成果圖，將本件訴之聲明更正暨追加如下所述：(一)確認原告
    對於被告乙○○所有坐落於桃園縣桃園市○○段第76號土地
    內如桃園縣桃園地政事務所土地複丈成果圖所示A 部分面積
    62.47 平方公尺之通行權存在；(二)確認原告對於被告丙○○
    、丁○○、戊○○、庚○○所有坐落於桃園縣桃園市○○段
    第78號土地內如桃園縣桃園地政事務所土地複丈成果圖所示
    B 部分面積112.16平方公尺之通行權存在；(三)被告乙○○應
    將坐落於桃園縣桃園市○○段第76號土地上之金屬圍籬及門
    拆除；(四)被告丙○○、丁○○、戊○○、庚○○應將坐落於
    桃園縣桃園市○○段第78號土地上之金屬圍籬及門拆除等語
    ，仍依據袋地通行權及兩造間之通行協議為請求之基礎，核
    屬請求之基礎事實同一者及擴張應受判決事項之聲明者，揆
    諸前開法文，原告於本院是日程序所為聲明之變更及追加，
    自屬合法，應予准許。
二、按確認法律關係之訴，非原告有即受確認判決之法律上利益
    者，不得提起之，民事訴訟法第247 條第1 項定有明文。而
    所謂即受確認判決之法律上利益，係指法律關係之存否不明
    確，原告主觀上認其在法律上之地位有不安之狀態存在，且
    此種不安之狀態，能以確認判決將之除去者而言（最高法院
    52年台上字第1240號判例意旨參照）。查原告主張其就被告
    坐落桃園縣桃園市○○段第76號、第78號土地上如附圖所示
    A 及B 部分、面積分別為62.47 及112.16平方公尺之土地有
    通行權存在，惟為被告所否認。是兩造間袋地通行權之法律
    關係是否存在，在原告主觀上認有不安狀態存在，即屬不確
    定；而此種不確定之狀態復得以本確認判決加以除去，揆諸
    前揭判例意旨，原告提起本件確認之訴，堪認有即受確認判
    決之法律上利益，合先敘明。
貳、實體方面：
一、原告主張：原告共有之桃園縣桃園市○○段第79號土地（下
    稱系爭79地號土地），與被告乙○○所有及被告丙○○、丁○○、戊○○、庚○○四人所共有之同段第76、78地號土地
    相鄰（下稱系爭76地號土地、系爭78地號土地）。系爭79地
    號土地因與公路隔絕無進出之通路乃屬袋地，須使用被告所
    有之系爭76、78地號土地始能對外聯絡，因兩造間之土地原
    為共有，經共有物之分割後成為現狀，於協商分割時經各共
    有人之同意，包括兩造及其餘相鄰之訴外人所有之土地，於
    土地分割後均提供3 公尺寬之土地，作為6 公尺寬道路以供
    通行（下稱系爭道路、系爭協議），此外並未協議系爭道路
    是否應鋪設柏油，而原告本得依上述協議以系爭76、78地號
    土地如桃園縣桃園地政事務所土地複丈成果圖所示A 、B 部
    分（下稱系爭土地），作為對外與桃園縣桃園市○○路聯絡
    之道路。詎料，有不知名人士未獲原告同意逕行於已舖設水
    泥、人車暢行之系爭道路上鋪設柏油，原告不得不將系爭道
    路上原告共有系爭79地號土地部分之柏油剷除，嗣後被告於
    系爭道路之系爭土地上設置金屬圍籬及大門阻止原告通行，
    原告即有起訴確認就系爭土地有通行權存在，以及將被告於
    系爭道路上所設置之金屬及門拆除之必要。又原告剷除柏油
    及於系爭道路旁堆置雜物後，被告人車依然暢行無阻，是原
    告並未違背兩造間僅約定各提供3 公尺土地之通行協議。另
    系爭土地原即已鋪上水泥作為道路使用，原告經此通行對於
    被告並無損害，若通行原告共有之同段第80號土地至國際路
    一段957 巷，勢將造成該土地無法完整使用，況同段第80地
    號土地並無道路，土地重測界址爭議未決等語。並聲明：(一)
    、如主文第一、二項所示。(二)、被告乙○○應將坐落於桃園
    縣桃園市○○段第76號土地上之金屬圍籬及門拆除；被告丙○○、丁○○、戊○○、庚○○應將坐落於桃園縣桃園市○○段第78號土地上之金屬圍籬及門拆除。訴訟費用由被告負
    擔。
二、被告則以：
    系爭79地號與同段80地號土地相毗鄰，皆為原告所有，原告
    隱瞞同段80地號土地直接連接一足供公眾通行既成巷道（桃
    園縣桃園市○○路○段975 巷）之事實，且關於同段80地號
    土地確認經界事件已經本院96年度桃簡字第1464號判決確定
    在案，是系爭79地號土地並非袋地，有可供通行之道路。又
    兩造雖有通行協議存在，原告於系爭道路上之系爭79地號部
    分土地多年來均堆積雜物，被告前於96年6 月23日為改善系
    爭道路滿佈瓦礫、泥土及磚石難以通行問題而鋪設水泥時，
    原告即以存證信函表示反對之意，嗣後於97年6 月22日桃園
    市○○○○○道路鋪設柏油，原告又將系爭道路上之系爭79
    地號部分土地柏油路面破壞，造成系爭道路內部住戶通行不
    便，自達成通行協議迄今原告從未配合系爭道路修繕，足證
    原告不欲提供系爭79地號部分土地以利通行，亦不欲使用系
    爭道路，原告既片面違反協議，被告遂於97年7 月22日加裝
    圍欄，並主張終止通行協議等語資為抗辯，並請求：駁回原
    告之訴。訴訟費用由原告負擔。
三、兩造不爭執事項：
(一)、坐落桃園縣桃園市○○段第79地號土地為原告所共有，同段
    第76地號為被告乙○○所有，同段第78地號土地則為被告丙○○、丁○○、戊○○、庚○○所共有；上開兩筆土地與系
    爭79地號土地相毗鄰。系爭79地號土地對外與公路無直接聯
    絡而屬袋地，惟行經同段80地號土地即可通行桃園縣桃園市
    ○○路○ 段975 巷之既成巷道，上開巷道為5 米寬道，可供
    車輛行走，又同段80地號土地前因土地重測界址爭議，業經
    本院96年度桃簡字第1464號於97年9 月15日判決確定經界在
    案。
(二)、兩造所有上開土地與坐落同段81、83、84、86、87、88、89
    、91、92、93、96地號等土地（如本院卷第68頁紅色實線內
    所示）所有人曾協議：上開所有人所有土地於界址上各退3
    公尺，共為6 公尺寬之系爭道路（如本院卷第68頁藍色虛線
    所示）使用，嗣後並由不知名人士鋪設柏油。系爭道路坐落
    系爭79地號土地部分，經原告刨除其上鋪設之柏油，並堆置
    有長寬高分別為7 公尺、1.4 公尺、0.7 公尺之雜物，另系
    爭道路上並設有附鎖鐵網門，定著位置如本院卷第5 頁所示
    。
四、本院判斷：本件原告主張渠等共有之桃園縣桃園市○○段79
    地號土地因屬袋地，故就被告乙○○所有之同段76地號土地
    ，與被告丙○○、丁○○、戊○○、庚○○所有之同段78地
    號土地應有法定之袋地通行權存在，且縱認原告就被告上述
    所有之土地不存在法定之袋地通行權，惟兩造間曾於91年間
    達成通行協議，本於該項協議，原告亦得對被告請求確認通
    行權存在等語，惟此為被告堅決否認，並以前揭情詞置辯。
    是本件之爭點乃在於：(一)、原告所有系爭79地號土地，對被
    告所有系爭76、78地號土地可否主張有法定之袋地通行權存
    在？(二)、原告得否本於兩造間之通行協議請求確認通行權存
    在？茲論述如下：
(一)、原告所有系爭79地號土地，對被告所有系爭76、78地號土地
    不得主張有法定之袋地通行權存在。
    按「土地因與公路無適宜之聯絡，致不能為通常使用時，除
    因土地所有人之任意行為所生者外，土地所有人得通行周圍
    地以至公路。」民法第78條第1 項前段定有明文。再按土地
    因與公路無適宜之聯絡，致不能為通常使用者，土地所有人
    得通行周圍地以至公路，固為民法第787 條第1 項前段所明
    定；惟土地是否不能為通常使用，應斟酌土地之形狀、面積
    、位置及用途定之，且民法第787 條第1 項所謂土地與公路
    無適宜之聯絡，致不能為通常之使用，其情形不以土地絕對
    不通公路為限，即土地雖非絕對不通公路，因其通行困難以
    致不能為通常之使用時，亦應許其通行周圍地以至公路。（
    最高法院81年度台上字第2453號判決、53年台上字第2996號
    判決分別可資參照）。故審酌袋地通行權是否存在之前提，
    端視該土地是否因通行困難以致不能為通常之使用而定。本
    件審酌原告所有之系爭79地號土地雖確遭比鄰同段83地號、
    系爭76地號、81地號及系爭78地號所包圍，此有地籍圖1 紙
    在卷足憑（參見本院卷宗第69頁），而前述地號之所有權人
    分別為第三人甲○○（同段83地號）、被告乙○○（同段76
    地號）、第三人簡清進（同段81地號）、被告丙○○、丁○○、戊○○、庚○○（同段78地號）等人，惟系爭79地號後
    方之同段80地號經本院96年度桃簡字第1464號確認經界訴訟
    判決後，已於98年6 月19日登記為本件原告所共有，且80地
    號地段方正，面積為1463.34 平方公尺（參見本院96年度桃
    簡字第1464號判決附圖），範圍亦可稱廣大，且原告本可透
    過通行自己所有之80地號土地，聯絡至桃園縣桃園市○○路
    1 段975 號既成巷道，而前述975 號巷道為5 米寬之道路，
    可供車輛行走（履勘當日亦有貨車行經，請參見本院卷宗第
    65頁），並無困難可言，故本件就系爭79地號土地而言，並
    無所稱通行困難以致不能為通常使用之情形，故原告主張系
    爭土地對被告所有之系爭76地號與系爭78地號土地上存在法
    定通行權，顯然有棄自己土地不為通行，而強令通行他人土
    地之虞，故原告主張法定之袋地通行權存在部分，因與法律
    規定之要件不合，其主張難以採認。
(二)、原告得否本於兩造間之通行協議請求確認通行權存在？
    繼查，兩造間所有之前述土地原為共有土地狀態，嗣因共有
    物分割而成為現狀，又兩造於分割時經各共有人之同意，願
    提供部分所有土地作為通行使用，故原告共有之系爭79地號
    土地確曾與相鄰之訴外人所有及被告所有之系爭76地號、系
    爭78地號2 筆土地，分別於土地內提供3 公尺寬之土地，作
    為包含系爭79地號土地在內之6 公尺寬之系爭道路以供通行
    使用之協議，且前述協議並未經雙方當事人終止，仍屬有效
    存在之情況下，則兩造均有依據該協議履行之義務。本件被
    告既不爭執前述協議之存在，原告本於系爭協議請求確認就
    被告所有之前述土地有通行權存在，即屬於法有據。至被告
    抗辯系爭協議原有約定雙方應將提供作為通行之系爭道路鋪
    設水泥或柏油路以供方便行走，惟原告片面違約，將已鋪設
    完畢之柏油剷除，致被告亦無法通行等語，雖經證人簡連榮
    、簡朝明到庭作證系爭協議應包含將系爭道路鋪設柏油或水
    泥部分（參見本院98年5 月6 日言詞辯論筆錄），惟被告就
    此部分主張應另訴解決，此部分與原告請求確認通行權存在
    係屬2 事，自不得以此否定原告之通行權存在之事實，故原
    告本於系爭協議請求確認渠等就被告乙○○所有之系爭76地
    號土地有如附圖所示A 部分面積62.47 平方公尺，與就被告
    丙○○、丁○○、戊○○、庚○○所有之系爭78地號土地如
    附圖所示B 部分面積112.16平方公尺之通行權存在，即屬有
    據，應予准許。
(三)、至原告起訴主張被告乙○○應將坐落系爭76地號土地上之金
    屬圍籬及門拆除；被告丙○○、丁○○、戊○○、庚○○應
    將坐落於系爭78地號土地上之金屬圍籬及門拆除乙節，因被
    告乙○○、丙○○、丁○○、戊○○、庚○○抗辯渠等業已
    拆除，且本院於97年12月2 日履勘當日，亦未見被告乙○○
    、丙○○、丁○○、戊○○、庚○○將系爭76地號、系爭78
    地號土地裝設金屬圍籬及門等情，故原告此部分主張，即屬
    無據，難以准許，應予駁回。
五、綜上所述，本件原告請求確認對被告乙○○所有之系爭76地
    號土地及對被告丙○○、丁○○、戊○○、庚○○共有之系
    爭78地號土地有法定之袋地通行權存在，因不符合法定袋地
    通行權之規定，故原告此部分主張，於法無據。惟兩造間確
    實存在有通行權協議，且尚未合法終止，故原告本於通行協
    議請求確認如主文所示之通行權存在，即屬有據，應予准許
    。至原告另請求被告應拆除位於系爭76、78土地上之金屬圍
    籬及門部分，因被告業已拆除完畢，此部分主張即屬無據，
    難以准許，應予駁回。
結論：本件原告之訴為一部有理由，一部無理由，依民事訴訟法
第79條，判決如主文。
中    華    民    國    98    年    8     月    31    日
                  民事第三庭    法  官  陳清怡
以上正本係照原本作成
如對本判決上訴，須於判決送達後20日內向本院提出上訴狀
中    華    民    國    98    年    9     月    1     日
                                書記官  劉璟佳


司法院資訊處製作；財團法人民間司法改革基金會備份。
